【裁判字號】    89,家訴,6
【裁判日期】    920129
【裁判案由】    分割遺產
【裁判全文】
臺灣嘉義地方法院民事判決  八十九年度家訴字第六號
    原      告  乙○○
    訴訟代理人  黃木春律師
    複  代理人  嚴庚辰律師
    被      告  丁○○
    訴訟代理人  汪玉蓮律師
    複  代理人  楊瓊雅律師
    被      告  甲○○
                戊○○
                己○○
    兼右二  人
    法定代理人  丙○○
右當事人間請求分割遺產事件，本院判決如左：
    主      文
兩造共有嘉義市○○段三一九地號，面積六百九十八平方公尺，分割如附圖所示，其
中編號一部分面積五十平方公尺分歸予原告取得；編號二部分面積五十平方公尺分歸
予被告丙○○取得；編號三部分面積五十平方公尺分歸予被告甲○○取得；編號四部
分面積五十平方公尺分歸予被告戊○○、己○○各按二分之一比例保持共有取得；編
號五部分面積一百九十九平方公尺分歸予原告、被告甲○○、丙○○各按十分之一，
由被告丁○○按十分之六，由被告戊○○、己○○各按二十分之一比例保持共有取得
，兩造併應拆除其上之建物，供作道路使用；編號六部分面積二百九十九平方公尺分
歸予被告丁○○李取得。
兩造共有嘉義市○○段三二０地號，面積為八十平公方尺應予變賣，所得價金由原告
、被告甲○○、丙○○各取得十分之一；由被告丁○○取得十分之六；由被告戊○○
、己○○各取得二十分之一。
兩造共有嘉義市○段○○段一０七地號，面積四六平方公尺，及其上建物即建號同小
段一０九號應予變賣，所得價金由原告、被告甲○○、丙○○、丁○○各取得五分之
一；由被告戊○○、己○○各取得十分之一。
訴訟費用由由原告、被告甲○○、丙○○各負擔百分之十五；由被告丁○○負擔百分
之四十；由被告戊○○、己○○各負擔百分之七．五。
    事      實
壹、原告方面：
  一、聲明：如主文第一、二、三項所示。
  二、陳述：
  （一）坐落嘉義市○○段三一九號建地，面積六九八平方公尺，為兩造所共有，被
        告丁○○持分二分之一，另二分之一為兩造被繼承人李連通之遺產，經繼承
        登記為兩造公同共有。公同共有部分，因被繼承人有子女共五人，其中李周
        民已先死亡，由被告戊○○、己○○代位繼承，因此應繼分各為十分之一，
        其餘各繼承人之應繼分為五分之一。另坐落嘉義市○○段三二０號建地，面
        積八十平方公尺、嘉義市○段○○段一０七號建地，面積四六平方公尺及地
        上建物即建號同小段一０九號，門牌號祐民里十二鄰成仁街一二四號鋼筋混
        凝土加強磚造二層樓房一棟，亦係兩造被繼承人李連通之遺產。
  （二）本件繼承並無不分割之約定，也無法律規定本件遺產不得分割，復無遺囑禁
        止遺產之分割，且無依物之使用目的不能分割，兩造亦無不分割期限之約定
        ，因不能協議分方法，爰訴請分割。
  三、證據：提出土地登記簿謄本四件、戶籍謄本影本四件、地嘉義市○○段三一九
      號土地使用分區為住宅區、嘉義市○○段三二○號土地使用分區、嘉義市政府
      簡便行文表一份為證。
貳、被告丁○○部分：
  一、聲明：同意原告之請求。
  二、陳述：對原告主張之事實不爭執，並同意原告之分割方案。
參、被告戊○○、己○○、甲○○、丙○○四人雖未於最後言詞辯論期日到庭，惟據
    其以前所為聲明、陳述如左：
  一、聲明：同意分割。
  二、陳述：戊○○、己○○要保持共有。
    理      由
一、原告初起訴請求分割嘉義市○○段三一九號，嗣追加請求分割嘉義市○○段三二
    ０地號、嘉義市○段○○段一０七號建地及其上建物即建號同小段一０九號，然
    追加之部分均兩造被繼承人李連通之遺產，自應為全部分割始為合法，故而原告
    追加之部分係屬合法。又被告戊○○、己○○、甲○○、丙○○等四人經合法通
    知均未於最後言詞辯論期日到埸，核無民事訴訟法第三百八十六條各款所列情形
    ，爰依原告之聲請，由其一造辯論而為判決，合先敘明。
二、原告主張：嘉義市○○段三一九、三二０號其中應有部分二分之一係被告丁○○
    所有，又兩造被繼承人李連通死後遺有遺產嘉義市○○段三一九、三二０地號應
    有部分二分之一、嘉義市○段○○段一０七地號全部及其上建物即建號同小段一
    ０九號全部，而兩造均為李連通之繼承人，爰請求分割遺產及共有物。被告丁○○則同意原告之請求，並對原告主張之事實不爭執。被告戊○○、己○○、甲○○則同意分割，且戊○○、己○○要保持共有。
三、被繼承人李連通於民國八十六年四月十日死亡，原告及被告甲○○、丙○○、丁○○及李周民（已去世）均為其子女，每人應繼分均為五分之一。李周民於八十
    二年十二月二十一日死亡，其有子即被告戊○○、己○○二人代位繼承李周民之
    應繼分五分之一，是被告戊○○、己○○二人之應繼分均為十分之一。以上有戶
    籍謄本四件可證，自係真實。又兩造被繼承人李連通死後遺有遺產嘉義市○○段
    三一九、三二０地號，應有部分均為二分之一；嘉義市○段○○段一０七地號全
    部及其上建物即建號同小段一０九號全部。另嘉義市○○段三一九、三二０地號
    二分之一則為被告丁○○所有，此有上開土地及建物謄本可證，亦屬真實。
四、按繼承人得隨時請求分割遺產。又各共有人得隨時請求分割共有物，民法第一千
    一百六千四條前段、第八百二十三條第一項前段分別訂有明文。查本件並無因物
    之使用目的不能分割或契約訂有不分割之期限，也無法律規定遺產不得分割，或
    有遺囑禁止遺產之分割之情事，從而原告訴請分割共有物及分割遺產即無不可。
五、就嘉義市○○段三一九地號土地部分，原告及被告丁○○均同意附表之分割方案
    ，被告戊○○、己○○則均表明要保持共有等情，爰以附表之分割方案，將編號
    一部分面積五十平方公尺分歸予原告取得；編號二部分面積五十平方公尺分歸予
    被告丙○○取得；編號三部分面積五十平方公尺分歸予被告甲○○取得；編號四
    部分面積五十平方公尺分歸予被告戊○○、己○○各按二分之一比例保持共有取
    得；編號五部分面積一百九十九平方公尺分歸予原告、被告甲○○、丙○○各按
    十分之一，由被告丁○○按十分之六，由被告戊○○、己○○各按二十分之一比
    例保持共有取得，兩造併應拆除其上之建物，供作道路使用；編號六部分面積二
    百九十九平方公尺分歸予被告丁○○李取得。
六、嘉義市○○段三二０地號之面積為八十平公方尺，如予實物分割，每人分得不到
    十平方公尺，無法為土地之完整利用，且其使用區分為公共設施保留地，有嘉義
    市政府簡便行文表影本一件可證。另按畸零地係指建築法第三條規定地區內面積
    狹小或地界曲折之基地；所謂面積狹小基地，就都市土地而言係指建築基地深度
    與寬度任一項未達下列規定：正面路寬超過二十五公尺者，最小寬度四‧五０公
    尺，最小深度為十八公尺；正面路寬超過十五公尺至二十五公尺者，最小寬度四
    ．五０公尺，最小深度十七公尺；正面路寬超過七公尺至十五公尺者，最小寬度
    四公尺，最小深度十六公尺；正面路寬七公尺以下者，最小寬度三‧五０公尺，
    最小深度十二公尺而言；又前開規定之基地寬度，每增加十公分，其深度得減少
    二十公分，惟減少後之深度不得小於八公尺，台灣省畸零地使用規則第二條第二
    項、第三條第一項分別定有明文。查，本筆土地面臨路寬二公尺，基地寬度不到
    為十二公尺，深度為十二公尺，有地籍圖謄本可證，是若再由兩造分割，每塊基
    地寬度僅約二公尺，即造成畸零地，而須與鄰地合併使用，始得建築，是此筆土
    地之分割自亦宜採變價方式之分割為宜，並將變賣所得之價金由原告、被告甲○○、丙○○各取得十分之一；由被告丁○○按取得十分之六；由被告戊○○、己○○各取得二十分之一。
七、嘉義市○段○○段一０七地號全部及其上建物即建號同小段一０九號全部。其建
    物為二層樓之樓房，僅有一獨立門戶，可供一戶人家獨立使用，無法分由兩戶獨
    立使用。又裁判分割不得將共有物全部分配予共有人中之一人，而對其餘共有人
    僅以金錢補償（最高法院著有六十二年度台上字第二五七五號判例參照），故本
    件系爭建物如分割樓上樓下，則分得樓上者無獨立門戶可供出入，顯失其經濟價
    值，難以採取原物分配之分割方法，爰為變價分割，將變賣所得之價金，由原告
    、被告甲○○、丙○○、丁○○各取得五分之一；由被告戊○○、己○○各取得
    十分之一。
八、本件係共有土地之分割爭議，被告之行為按當時訴訟程度，係為伸張或防衛權利
    所必要，是本件訴訟費用應有民事訴訟法第八十一條第二款規定之適用，應由兩
    造各依其應有部分比例負擔訴訟費用，以符公平。
九、據上論結，本件原告之訴為有理由，依民事訴訟法第三百八十五條第一項前段、
    第七十八條、第八十一條第二款、第八十五條第一項後段，判決如主文。
中      華      民      國    九十二    年      一      月     二十九   日
~B臺灣嘉義地方法院家事法庭
~B    法  官
右為正本係照原本作成
如對本判決上訴須於判決送達後廿日內向本院提出上訴狀
中      華      民      國    九十二    年      一      月     二十     日
~B    書記官  楊福源


司法院資訊處製作；財團法人民間司法改革基金會備份。
